【裁判字號】    97,交聲,1095
【裁判日期】    970514
【裁判案由】    聲明異議
【裁判全文】
臺灣臺中地方法院交通事件裁定        97年度交聲字第1095號
原處分機關  交通部公路總局臺中區監理所
異  議  人
即受處分人  甲○○
上列異議人即受處分人因違反道路交通管理處罰條例案件，對於
交通部公路總局臺中區監理所民國97年3月4日所為之裁決（中監
違字第裁60-Z00000000號違反道路交通管理事件裁決書），聲明
異議，本院裁定如下：
    主    文
原處分關於裁處罰鍰新臺幣肆萬玖仟伍佰元部分撤銷。
前項撤銷部分，甲○○不罰。
其餘聲請駁回。
    理    由
一、原處分機關交通部公路總局臺中區監理所略以：受處分人甲
    ○○鍠於民國96年1月27日21時07分許，飲酒後駕駛車牌號
    碼2Q-6052號自用小客車，行經國道三號南下208公里處時，
    因洒後駕車，經警方酒測值達每0.61MG/L，經內政部警政署
    國道公路警察局員警以違反道路交通管理處罰條例第35條第
    1項第1款規定，以公警局交字第Z00000000號舉發違反道路
    交通管理事件通知單當場舉發，嗣原處分機關於97年3月4日
    依道路交通管理處罰條例第35條第1項第1款及違反道路交通
    管理事件統一裁罰基準及處理細則第43條、第44條及第67條
    規定，以中監違字第裁60-Z00000000號裁決書，裁處受處人
    違反道路交通管理處罰條例第35條第1項第1款之規定，處罰
    鍰新臺幣（下同）49,500元整，並吊扣駕駛執照12個月，施
    以道安講習云云。
二、異議意旨略以：受處分人因酒駕案件受緩起訴處分，並依臺
    灣臺中地方法院檢察署檢察官命令繳納60,000元，惟監理機
    關仍要向伊本人收罰鍰49,500元，並執行吊扣駕照，顯然裁
    決有誤，請依法撤銷行政罰鍰49,500元之處罰等語。
三、按汽車駕駛人，駕駛汽車經測試檢定酒精濃度超過規定標準
    者，處新台幣15,000元以上60,000元以下罰鍰，並當場移置
    保管其車輛及吊扣其駕駛執照1年；因而肇事致人受傷者，
    並吊扣其駕駛執照2年；致人重傷或死亡者，吊銷其駕駛執
    照，並不得再考領；又汽車駕駛人飲用酒類或其他類似物後
    其吐氣所含酒精濃度超過每公升0.25毫克或血液中酒精濃度
    超過百分之0.05以上者，不得駕車。道路交通管理處罰條例
    第35條第1項第1款、道路交通安全規則第114條第2款均有明
    定。查本件受處分人甲○○駕駛2Q-6052號自小客車，於96
    年1月27日21時07分許，在國道三號南下208公里處，因「經
    酒精測定值為0.61毫克，核定值為0.25毫克，超過0.36毫克
    」之違規，經內政部警政署國道公路警察局以公警局交字第
    Z00000000號舉發違反道路交通事件通知單舉發違規等情，
    固為受處分人所不爭執，並有內政部警政署國道公路警察局
    舉發違反道路交通管理事件通知單移送聯影本附卷可稽，惟
    受處分人因此一酒後駕車行為，同時觸犯刑法第185條之3之
    不能安全駕駛動力交通工具罪，已另經臺灣臺中地方法院檢
    察署檢察官於96年1月29日，以96年度速偵字第603號為緩起
    訴處分在案，受處分人並依檢察官之命令於96年4月10日向
    財團法人臺中縣私立聲暉綜合知能發展中心支付60,000元，
    該緩起訴處分亦於97年2月25日屆滿等情，玆有臺灣臺中地
    方法院檢察署檢察官緩起訴處分書、臺灣高等法院臺中分院
    檢察署檢96年度上職議字第1005號處分書、臺灣臺中地方法
    院檢察署執行緩起訴處分命令通知書、郵政跨行匯款申請書
    、財團法人臺中縣私立聲暉綜合知能發展中心收據在卷足憑
    。是以，受處分人因飲用酒類其呼氣所含酒精濃度超過法定
    標準而駕駛車輛之違規事實，堪稱明確，原處分機關依上揭
    規定裁罰受處分人，原無違誤。
四、按95年2月5日施行之行政罰法第26條規定：「一行為同時觸
    犯刑事法律及違反行政法上義務規定者，依刑事法律處罰之
    。但其行為應處以其他種類行政罰或得沒入之物而未經法院
    宣告沒收者，亦得裁處之。前項行為如經不起訴處分或為無
    罪、免訴、不受理、不付審理之裁判確定者，得依違反行政
    法上義務規定裁處之。」，其目的在於避免行為人承受過度
    且重複之處罰，即一行為如果發生刑罰法律與行政秩序罰競
    合適用之關係時，基於一事不二罰之法理，經由立法程序確
    立以刑罰優先為原則，此觀諸該條立法理由明確揭示：「一
    行為同時觸犯刑事法律及違反行政法上義務規定時，由於刑
    罰與行政罰同屬對不法行為之制裁，而刑罰之懲罰作用較強
    ，故依刑事法律處罰，即足資警惕時，實無為一事二罰再處
    行政罰之必要。且刑事法律處罰，由法院依法定程序為之，
    較符合正當法律程序，應予優先適用。但罰鍰以外之沒入或
    其他種類行政罰，因兼具維護公共秩序之作用，為達行政目
    的，行政機關仍得『併與裁處』」。故前揭行政罰法中關於
    刑事法律處罰優先且不再處以行政秩序罰之目的，在處罰目
    的與處罰方式相同時，若依刑事法律處罰，行為人已接受刑
    罰而足資警惕，並已發生懲罰之作用，無再使行為人陷於雙
    重處罰之不利益，實無為一事二罰再處行政罰之必要，則關
    於刑事法律處罰之範圍自應採取實質認定，凡刑事實體法或
    程序法中所規定客觀上剝奪行為人生命、自由、財產權利，
    主觀上亦因制裁之嚴厲性、痛苦性，其強度足以造成心理強
    制而間接達成矯正教化目的之處遇手段，皆應納入其中，而
    不以形式上符合刑法第32條至第34條所定主刑及從刑種類者
    為限，始與前揭法律規範之意旨相符。又刑事訴訟法第253
    條之1所指之緩起訴處分，其內容、要件與刑事訴訟法第252
    條規定之不起訴處分迥異，緩起訴處分為介於起訴與微罪職
    權不起訴間之緩衝設計，倘檢察官為緩起訴處分時，依刑事
    訴訟法第253條之2規定，得命被告於一定期間內履行「向公
    庫支付一定之金額」，此一命被告為金錢給付的部分，應得
    被告之同意。命被告為金錢給付部分，並得為民事強制執行
    名義。檢察官課被告以上之負擔，由於此負擔雖非「刑罰」
    ，但性質上可謂實質的制裁，且實質上已造成行為人財產、
    自由、尊嚴等權利之不利影響，性質上可謂實質之制裁。則
    受處分人上開違反刑事法律禁止規範之犯罪事實既已明確，
    僅因檢察官採取緩起訴處分之替代性刑事處遇手段，未將該
    案逕行起訴或聲請簡易判決處刑，致其後適用之刑事訴訟程
    序有所區別，然就受處分人負有支付一定金額予檢察官指定
    機構之義務觀察，其如未在上開指定期間內確實履行義務，
    依刑事訴訟法第253條之3第1項第3款之規定，受處分人將遭
    受撤銷緩起訴處分之不利益；反之，倘其確實遵守並履行各
    項緩起訴條件，除非合於刑事訴訟法第260條所定情形之一
    ，否則受處分人即無再就同一案件遭受刑事訴追之虞。從而
    ，受處分人已因上開緩起訴處分而剝奪其財產權，主觀上前
    揭金錢給付義務亦具有強制性、懲罰性，雖不若易科罰金係
    以支付金錢作為自由刑之替代，惟經由緩起訴處分條件之履
    行使其免於遭檢察官發動起訴程序，仍具有替代刑罰之效果
    ，廣義而言，應屬前揭所稱之「實質刑事法律處罰」，而有
    行政罰法第26條第1項「一事不二罰」規定之適用（臺灣高
    等法院臺中分院95年度交抗字第477號裁定同此結論，可值
    參照）。又法務部95年5月25日法律字第0950700393號函雖
    謂：行政罰法第26條第2項所稱「不起訴處分」包括「緩起
    訴處分」在內等語，惟該項乃例外得裁處行政秩序罰之補充
    規定，參諸該條文係將「不起訴處分」、「無罪」、「免訴
    」、「不受理」、「不付審理」等不能證明刑事被告犯罪或
    未曾使其實際接受刑罰之情形逐一臚列，顯然與該條第1項
    所指發生處罰競合之前提要件尚有未合，故有第2項仍依違
    反行政法上義務規定裁處之必要。本件緩起訴處分既非不能
    證明行為人之犯罪事實，且有支付一定金額之實質處罰，自
    與上開行政罰法第26條第2項列舉之不起訴處分等情形迥然
    有別，仍無從遽為比擬而為相同之處置。如若不然，則刑事
    被告如經法院循審判程序判處罰金或得以易科罰金之拘役或
    有期徒刑，均得以援用行政法罰第26條第1項之規定，免於
    處以行政秩序罰之雙重不利益；至於藉由緩起訴處分而節省
    司法資源者，在基於實質懲罰目的而其財產權遭受剝奪之餘
    ，卻仍需繳納一定金額之行政罰鍰，其結果勢必降低刑事被
    告接受緩起訴處分之意願，而反噬緩起訴處分替代繁複刑事
    審判程序之制度性機能。準此以言，行政罰法第26條第2項
    既未將緩起訴處分列舉其中，本於「例外規定從嚴解釋」之
    法理及前揭說明，自不能將條文中「不起訴處分」之範圍，
    擴及於性質顯不相同之「緩起訴處分」；且觀諸刑事訴訟法
    第253條之1第1項係於91年2月8日增訂，而行政罰法係於94
    年2月5日公布施行，制定在後之行政罰法第26條第2項，僅
    臚列「不起訴處分或無罪、免訴、不受理、不付審理之裁判
    確定者」，並未將「緩起訴處分」納入，應係立法者有意排
    除，而非法律疏漏，附此敘明。而道路交通管理處罰條例第
    35條所規定之裁處，含有罰鍰與吊扣駕照之處分，二者分屬
    行政罰法中之裁罰，有對於過去違反義務行為處罰之「秩序
    罰」（指罰鍰），以及對於預防將來再犯危險之「管制罰」
    （指吊扣駕照）；前者對於過去義務違反而為秩序罰之目的
    ，與刑事制裁酒醉駕車所欲達到保護交通安全之目的相同，
    二者既為相同之目的，則處以較重之刑事制裁為已足，自無
    重複處罰行政罰之必要。
五、綜上所述，本件受處分人既因同一酒後駕車行為，另經臺灣
    臺中地方法院檢察署檢察官為緩起訴處分確定，受處分人並
    於96年4月10日依檢察官之命令向財團法人臺中縣私立聲暉
    綜合知能發展中心支付60,000元，對於性質相同之金錢裁罰
    ，已依懲罰作用較強之刑事法律制裁後，即無再依行政法為
    相同處罰之理。原處分機關就受處分人同一酒後駕車行為，
    再對受處分人裁處罰鍰49,500元，即有違行政罰法第26條第
    1項之規定，受處分人就此部分之異議為有理由，自應由本
    院將此部分罰鍰之處分撤銷，另為不罰之諭知，以資適法。
    至原處分機關所為吊扣受處分人駕駛執照12個月，並施以道
    安講習之行政裁罰，因屬行政罰法所稱之「其他種類行政罰
    」，為兼顧維護公共秩序之目的，原處分機關仍得依法併予
    裁處，受處分人就此部分處分聲明異議無理由，此部分處分
    之效力仍續維持。
據上論斷，應依道路交通管理處罰條例第87條第2項，道路交通
案件處理辦法第19條、第20條，裁定如主文。
中    華    民    國    97    年    5    月    14    日
                    交通法庭    法  官  洪挺梧
上正本證明與原本無異。
如不服本裁定，應於送達後5日內向本院提出抗告狀。
                                書記官  劉雅玲
中    華    民    國    97    年    5    月    14    日


司法院資訊處製作；財團法人民間司法改革基金會備份。
